【裁判字號】    92,上易,687
【裁判日期】    921014
【裁判案由】    侵權行為損害賠償
【裁判全文】
臺灣高等法院民事判決                            九十二年度上易字第六八七號
    上  訴  人    甲○○
    被上訴人      乙○○
    兼訴訟代理人  丙○○
右當事人間請求侵權行為損害賠償事件，上訴人對於中華民國九十二年一月九日臺灣
臺北地方法院九十一年度附民字第六十五號第一審判決提起上訴，經本院刑事庭裁定
移送，本院於九十二年九月三十日言詞辯論終結，茲判決如左：
    主    文
上訴駁回。
第二審訴訟費用由上訴人負擔。
    事    實
甲、上訴人方面：
    上訴人未於言詞辯論期日到場，據其提出書狀及準備程序陳述：
一、聲明：
  (一)原判決廢棄。
  (二)被上訴人應連帶給付上訴人新台幣二十五萬七千二百二十二元及自民國八十九年
    九月一日起至清償日止，按年息百分之五計算之利息。
二、陳述：除與原判決記載相同者外，補稱略以：
  (一)上訴人因一審刑事判決自訴駁回，故附帶民事訴訟部分亦被一審駁回。上訴人就
    刑事及民事均上訴二審，刑事部分，二審亦判被告無罪，附帶民事訴訟部分，上
    訴人請求刑庭移送民庭審理。另上訴聲明請求對造連帶給付二五七、二二二元，
    即編劇費三十五萬元及稅金一六四、四四四元其總和之一半。因上訴人已對陳忠
    賢取得二五七、二二二元的勝訴判決，所以只針對對造二人再請求另外一半。
  (二)上訴人於另案台北地院八十九年北簡字第一五三六Ｏ號及九十年簡上字第三八七
    號案件，係依契約之法律關係請求被上訴人給付，雖然已敗訴確定，但本件上訴
    人係依侵權行為法律關係請求，不生重複起訴之問題。
三、證據：援用原審立證方法。
乙、被上訴人方面：
一、聲明：上訴駁回。
二、陳述：除與原判決記載相同者外，補稱略以：
  (一)本件相同之事實，上訴人於另案台北地院八十九年北簡字第一五三六Ｏ號業已起
    訴，經判決上訴人敗訴確定，上訴人不得復再行起訴。
  (二)被上訴人並無上訴人所稱偽造文書之犯行，業經刑事庭諭知無罪確定，則上訴人
    依侵權行為請求賠償，即屬無據。
三、證據：除援用原審提出者外，補提台北地院八十九年北簡字第一五三六Ｏ號及九
    十年簡上字第三八七號判決影本各乙份為證。
    理  由
一、上訴人經合法通知，未於言詞辯論期日到場，核無民事訴訟法第三百八十六條所
    列各款情形，爰依被上訴人之聲請，由其一造辯論而為判決。
二、上訴人前於另案起訴請求被上訴人應連帶給付，係本於契約之法律關係，此有台
    灣台北地方法院八十九年北簡字第一五三六Ｏ號及九十年簡上字第三八七號民事
    判決可稽，本件上訴人則係基於侵權行為法律關係請求，其訴訟標的不同，核無
    一事不再理之問題，核先敘明。
三、上訴人主張：上訴人前於另案提起民事訴訟，請求開設神壇「順天理護國宮」之
    乙○○應給付編劇費，上訴人於第一審判決勝訴，嗣被上訴人丙○○於民國九十
    年六月二十八日受任為乙○○之訴訟代理人，提起上訴，並於九十年七月十七日
    之民事上訴理由狀（台灣台北地方法院九十年度簡上字第三八七號）記載：「蓋
    上訴人（乙○○）於八十七年九月三十日代表財團法人順天理護國宮與常虹有限
    公司王曉海所簽訂之此份合約書．．。」，查丙○○係執業律師，深諳法令，詎
    竟無中生有，矇蔽法院，捏造「順天理護國宮」為「財團法人」，上訴人依據合
    約書上記載之順天理護國宮地址，中壢市五權里二鄰上三座屋三十九之三十二號
    ，親自去向財團法人之主管機關桃園縣縣政府民政局宗教禮俗課求證，證實順天
    理護國宮並非合法登記立案之財團法人，丙○○意圖為乙○○卸責，蓄意欺誘捏
    造不實，致使台灣台北地方法院民事庭誤信誤判並據為判決之基礎，上訴人之應
    有權益受損，無法再對不具獨立人格之順天理護國宮請求給付，按丙○○係從事
    業務之人，明知合約書上並無「財團法人」之記載，順天理護國宮亦非財團法人
    ，竟將明知為不實之事項，登載於其業務上作成之文書，足以生損害於上訴人；
    且於同一上訴理由狀中又撰寫：「原告（即上訴人）意圖供證據之用私自於合約
    書內將乙○○的字增添在陳忠賢之後，並於起訴後，在言詞辯論庭上佯稱：『被
    告陳忠賢係代表乙○○等二人與原告簽訂編劇合約同意書，該合約書上抬頭明示
    被告乙○○與陳忠賢為共同製作人』，足生損害於公眾與他人，依刑法第二百十
    條規定，應成立偽造、變造私文書罪。」，丙○○為律師受任為訴訟代理人，應
    有忠實搜求證據，探究案情，了解真相之職責，明知為不實之事項，而登載於其
    業務作成之文書，並向台灣台北地方法院民事庭提出而行使，均足生損害於上訴
    人，已構成刑法第二百十五條偽造文書罪。又乙○○委任丙○○為訴訟代理人，
    其二人有共同侵權行為，應連帶負損害賠償責任等語。
四、被上訴人則以：丙○○係於九十年六月二十八日受乙○○委任，處理上訴人請求
    乙○○給付編劇費民事訴訟事件之上訴事宜，並任該審級之訴訟代理人，順天理
    護國宮係在中壢，其對該寺廟之事並不清楚，當時上訴狀係依委任人乙○○口述
    之事實，及所提出八十七年九月三十日由順天理護國宮與常虹有限公司負責人王
    曉海簽立之合約書（下稱合約書）、同日由陳忠賢與甲○○所簽立之合約同意書
    （下稱合約同意書）等資料所撰寫，再向法院提出，丙○○並無偽造文書犯行。
    又乙○○與丙○○亦無共同侵權行為之情事等語置辯。
五、經查：
  (一)上訴人於台灣台北地方法院八十九年北簡字第一五三六Ｏ號乙案中，依契約關係
    請求被上訴人乙○○及訴外人陳忠賢應給付編劇費三十五萬元，台北地方法院簡
    易庭為上訴人勝訴之判決，嗣乙○○於九十年六月二十八日委任丙○○為訴訟代
    理人，對該簡易民事判決提起上訴，並於九十年七月十七日之民事上訴理由狀（
    台灣台北地方法院九十年度簡上字第三八七號）記載：「蓋上訴人（乙○○）於
    八十七年九月三十日代表財團法人順天理護國宮與常虹有限公司王曉海所簽訂之
    此份合約書．．。」、「原告（即上訴人）意圖供證據之用自於合約書內將上訴
    人（即乙○○）的字增添在陳忠賢之後，並於起訴後，在言詞辯論庭上佯稱：『
    被告陳忠賢係代表乙○○等二人與原告簽訂編劇合約同意書，該合約書上抬頭明
    示被告乙○○與陳忠賢為共同製作人』，足生損害於公眾與他人，依刑法第二百
    十條規定，應成立偽造、變造私文書罪。」等字句，並向台灣台北地方法院民事
    庭提出等事實，此部分為被上訴人所不爭執，固可認為真實。
  (二)惟據乙○○於刑事案件一審審理時結稱：「我蓋寺廟時在八十五年間，名稱是順
    天理護國宮。當時有向省政府申請寺廟登記，在桃園縣道教會也有登記，後來因
    為地目不合，未完成寺廟登記，對於財團法人在法律上的定義我不清楚，程序上
    我也弄混了，我當時委任丙○○時，稱我的寺廟為財團法人順天理護國宮，當時
    我們有管理人，也有一個團體在，所以我才這樣告訴律師。」、「是我委任丙○
    ○為我撰寫上訴理由狀，當時我父親過世，法院判決要拍賣我的房子，我緊急委
    任丙○○處理此一案件，我將整個訴訟過程告訴丙○○，他才寫上訴理由狀。」
    等語。且查卷附合約書簽立合約書人係甲方「順天理護國宮負責人乙○○」、乙
    方「常虹有限公司負責人王曉海」，合約同意書簽立人則為甲方「陳忠賢」、乙
    方「甲○○」，而合約同意書上甲方則列「陳忠賢」、「乙○○」二人之名義。
  (三)台灣台北地方法院九十年度簡上字第三八七號乙○○上訴案件，經台灣台北地方
    法院民事合議庭審理後，於九十年九月十九日廢棄原八十九年北簡字第一五三六
    ○號第一審判決確定，經自訴人提起再審亦經台灣台北地方法院以九十年再易字
    第七七號判決駁回確定，前開九十年度簡上字第三八七號判決係以：「被上訴人
    （即甲○○）所提出之合約同意書，其上之甲方欄固載有陳忠賢、乙○○二人，
    但於簽名處卻僅有陳忠賢一人簽名，並未見上訴人（乙○○）之簽名，而卷附之
    估價單亦僅見陳忠賢親筆簽收之字樣，故該合約同意書及估價單均不能作為兩造
    有契約關係存在之證明。」、「另觀諸上訴人（乙○○）於原審提出由順天理護
    國宮與常虹有限公司簽訂之合約書第二條雖約定．．．，惟簽訂契約者為順天理
    護國宮與常虹有限公司，並非上訴人（乙○○）與陳忠賢，故縱有合夥關係，亦
    係存在於順天理護國宮與常虹有限公司之間，尚與上訴人（乙○○）及陳忠賢個
    人無涉」、「綜上，兩造並無契約關係，被上訴人（甲○○）主張上訴人（乙○
    ○）與陳忠賢為合夥關係，並共同聘請被上訴人（甲○○）編寫劇本之事實，並
    不足採」等語，為上訴人（甲○○）敗訴之理由，亦有卷附台灣台北地方法院民
    事判決書可稽。
  (四)上訴人固提出桃園縣之立案寺廟一覽表以證明順天理護國宮未經依法登記為財團
    法人。惟按，刑法第二百十五條規定之業務登載不實罪，以從事業務之人，明知
    為不實之事項，而登載於其業務上作成之文書，並足以生損害於公眾或他人，為
    犯罪之構成要件，所謂明知係指積極故意而言，本件丙○○受乙○○委任後即依
    委任人所述之事實及合約資料，撰寫上訴狀記載如前事實，並為法律意見之陳述
    等情已如上述，則被上訴人於訴狀所陳各情縱與事實微有出入，但尚難認係基於
    犯罪之故意而為。又當事人所提出之訴狀，僅係供法院審理時參考之用，訴狀提
    出後，並經法院於調查程序中交由當事人進行辯論後，再由審理之法官，本於全
    辯論意旨所形成之心證，據以判決，故縱使法官引用當事人一造所提出之理由，
    作有利於該當事人之判決，為他造當事人敗訴之判決，惟此一結果並非直接基於
    該當事人所提出訴狀（理由），即法院判決之結果係法官基於整體訴訟過程綜合
    之結論，故以訴訟中當事人所提出之訴訟資料及理由僅為判決之條件，但此均非
    判決結果之惟一原因，況查台灣台北地方法院九十年度簡上字第三八七號判決理
    由，係以上訴人無法證明其與乙○○間有契約關係，而為上訴人敗訴之判決，上
    訴人此一不利益顯非基於被上訴人於上訴理由狀中記載「財團法人順天理護國宮
    」、「原告意圖供證據之用自於合約書內將乙○○的字增添在陳忠賢之後」等字
    句所以致之。故被上訴人丙○○所為，與偽造文書構成要件有間，自不得以該罪
    相繩。本院刑事庭九十二年度上易字第四八五號亦認定丙○○無罪確定，此業經
    本院調取該刑事案全卷核閱無訛。
  (五)又民事案件，法院係依全辯論意旨為當事人主張事實可採、不可採之認定，當事
    人所主張之事實，依舉證責任分配法則為法院所不採信者，於該民事事件中，法
    院依該事實認定結果，而為該當事人不利之認定者，對該當事人自生不利益之結
    果。然不能因該當事人所主張之事實與事實不符，即遽認該當事人另有侵權行為
    之成立。查本件上訴人甲○○於上開民事事件中受敗訴判決，係法院本於全辯論
    意旨之認定，與被上訴人於上訴理由狀記載「財團法人順天理護國宮」等語並無
    關連，已如前述，則上訴人主張被上訴人有共同侵權行為情事，即不足採。
六、從而上訴人基於侵權行為法律關係，請求被上訴人應連帶給付二十五萬七千二百
    二十二元及自民國八十九年九月一日起算之法定遲延利息，即無理由，應不予准
    許。原審為上訴人敗訴之判決，理由雖有不同，結論則無二致。上訴意旨指摘原
    判決不當，求予廢棄，為無理由，應予駁回。
七、據上論結，本件上訴為無理由，依民事訴訟法第三百八十五條第一項前段、第四
    百四十九條第二項、第七十八條，判決如主文。
中      華      民      國    九十二    年      十      月    十四      日
                              民事第一庭
                                  審判長法  官  尤  豐  彥
                                        法  官  湯  美  玉
                                        法  官  陳  金  圍
右正本係照原本作成。
不得上訴。
中      華      民      國    九十二    年      十      月    十四      日
                                        書記官  章  大  富


司法院資訊處製作；財團法人民間司法改革基金會備份。
